臺灣新竹地方法院民事判決  
111年度訴字第256號
原告即
反訴被告    彭文珍  

訴訟代理人  洪桂如律師
被告即
反訴原告    官美月  
            彭詠純  
共      同
訴訟代理人  曾能煜律師
上列當事人間履行遺產分割協議事件，本院於民國111年6月23日
辯論終結，判決如下：
    主  文
壹、本訴部分：
一、原告之訴駁回。
二、訴訟費用由原告負擔。
貳、反訴部分：
一、反訴原告之訴及假執行之聲請均駁回。
二、反訴訴訟費用由反訴原告負擔。
    事實及理由
壹、本訴部分：
一、原告主張：
  ㈠坐落新竹縣○○鎮○○段000地號土地（下稱系爭土地），為原告
    母親彭徐澄英出資買入，過戶時即借名登記於原告弟弟彭國
    賢名下，彭徐澄英並搭建車庫使用。彭徐澄英於94年11月2
    日過世，原告及彭國賢為繼承人，2人於94年12月25日，就
    彭徐澄英之遺產達成協議（下稱系爭協議），系爭協議其中
    「不動產部分，雙方持分1/2共同持有，爾後出售或由國賢
    自住兩人均有1/2股份包括車庫土地部份」，所指之車庫土
    地即為系爭土地。因彭國賢當時即住○○○○○○○○○○○○鎮○○街00
    0號，原告與彭國賢合意將原告應分得系爭土地1/2應有部分
    ，借名登記於彭國賢名下，並同意由彭國賢繼續使用，原告
    並保有系爭土地權狀正本，且得隨時使用系爭土地。彭徐澄
    英其餘遺產，均依系爭協議履行繼承登記完畢。
　㈡彭國賢於102年6月25日過世，由彭國賢子女即彭亘佑、被告
    彭詠純繼承，當時原告仍同意彭亘佑、被告彭詠純繼續使用
    系爭土地，且原告希望就系爭土地外其餘原告與彭亘佑、被
    告彭詠純共有之房地一併處理，遂同意系爭土地由彭亘佑、
    被告彭詠純各繼承登記1/2應有部分，並由原告繼續保存系
    爭土地之權狀正本。本已協商至彭亘佑、被告彭詠純若要取
    得原告之竹東鎮忠孝街121號房地1/2應有部分及系爭土地，
    被告官美月需貸款200萬元補償原告，然彭亘佑於109年5月1
    3日過世，系爭土地彭亘佑之1/2應有部分，即由被告官美月
    繼承，故系爭土地現登記名義人即為被告2人。
　㈢系爭土地為彭徐澄英之遺產之一，依系爭協議，彭國賢有移
    轉系爭土地1/2應有部分予原告之義務，被告2人繼承彭國賢
    、彭亘佑之權利、義務，原告自得請求被告2人履行系爭遺
    產協議應轉系爭土地1/2應有部分。　
  ㈣原告已依系爭協議取得系爭土地1/2應有部分，復借名登記予
    彭國賢名下，而借名登記契約於彭國賢102年6月25日死亡而
    消滅，彭國賢取得系爭土地1/2應有部分之法律上原因已不
    存在，被告2人繼承彭國賢之義務，自應移轉系爭土地1/2應
    有部分予原告。
　㈤原告依系爭協議、類推適用民法第541條第2項、第179條規定
    及繼承之法律關係提起本件訴訟。並聲明：被告2人應將系
    爭土地應有部分1/2移轉登記予原告。　　
二、被告則以：
　㈠被告不爭執系爭協議之形式真正，然系爭土地本為彭國賢所
    有，並非彭徐澄英出資購買，並無彭徐澄英借名登記於彭國
    賢之事實。假使系爭土地為彭徐澄英借名登記於彭國賢名下
    ，彭徐澄英94年11月死亡時，借名登記契約法律關係終止，
    原告於110年4月才起訴請求返還系爭土地，15年請求權時效
    已消滅，被告2人為時效抗辯。
　㈡彭國賢與原告間就系爭土地應有部分1/2，亦未有借名登記之
    約定，原告之所以持有系爭土地之權狀，係因為彭國賢死亡
    後，彭國賢身後事、財產均由原告管理，且彭亘佑、被告彭
    詠純當時均年歲甚小，銀行帳戶均由原告管理，被告官美月
    又在彭國賢過世前早與其離婚，無法插手彭家事務，原告方
    取得系爭土地權狀正本等語置辯。並聲明：原告之訴駁回。
三、得心證之理由：
　㈠一切借名登記契約，都會在標的物上成立兩個所有權，使標
    的物上同時存在借名人與出名人這兩個所有權人；換句話說
    ，一旦承認借名登記契約為有效，將在標的物不動產上創設
    第二個所有權，造成一物二主，違反民法第757條關於物權
    法定主義的規定，也違背一物一權主義，更復活分裂所有權
    的封建殘餘，此等分裂所有權之法律狀態，亦將導致地權關
    係僵化、妨礙土地資本流通，是以，借名登記契約違背強制
    禁止規定及公序良俗，依民法第71條、第72條規定，無效。
    由於借名登記契約之所以無效，原因在違反物權法定原則、
    違背公序良俗，屬民法第180條第4款所規定因不法之原因而
    為給付者，借名人不得行使不當得利返還請求權而請求返還
    。苟原告若能證明係與彭國賢間就系爭土地應有部分1/2存
    在借名登記契約，本院仍然認為係無效且不得請求返還。
　㈡再者，原告亦未能證明系爭土地應有部分1/2有與彭國賢間成
    立借名登記契約。
　1.經查，系爭土地一開始即未登記在彭徐澄英名下，而自前手
    移轉登記時，即登記在彭國賢名下，此有系爭土地異動索引
    在卷可稽（本院卷一第51頁），則原告主張彭徐澄英一開始
    即借名登記部分在彭國賢名下，已難以逕採。而系爭土地雖
    記載於系爭協議第③項中，其文字記載為：「不動產部分双
    方持分1/2共同持有，爾後出售或由國賢自住，兩人均有1/2
    股份，包含車庫土地部份。（忠孝街121號土地、房屋）」
    ，其中車庫土地即為本件系爭土地為兩造所不爭，然就此協
    議所稱之系爭土地，雖然認為原告於出售時可具有1/2之分
    配權利，然並不因此可證明彭徐澄英與彭國賢間就系爭土地
    有借名登記之關係，亦不足以證明原告與彭國賢間就系爭土
    地應有部分1/2，具有借名登記之關係，可能僅單純為就彭
    國賢名下之系爭土地，彭國賢亦同意分配1/2權利予原告。
    且此部分既然未曾登記於彭徐澄英名下，亦未曾為彭徐澄英
    之遺產一部分，事後以借名登記原因重新認定為彭徐澄英遺
    產，實有不妥，亦將土地登記制度當成兒戲，如前所述。
四、從而，原告依借名登記關係，要求被告將系爭土地移轉1/2
    應有部分予原告，並無理由，應予駁回。
貳、反訴部分：　　　
一、反訴原告主張：
　㈠彭徐澄英94年過世後，彭國賢、反訴被告就彭徐澄英之遺產
    分配達成系爭遺產協議，系爭遺產協議前言及第①、②項記載
    ，反訴被告、彭國賢應自彭徐澄英遺留之現金537萬1255元
    、股票103萬0616元中先行拿出160萬元做為彭亘佑之教育基
    金，彭國賢再拿40萬元，計200萬元，此筆200萬元以彭國賢
    、反訴被告、彭亘佑3人聯名存入竹企定存，約定本金不得
    動支，每年利息交給彭國賢支付彭亘佑教育基金。然因彭國
    賢無法管理自己財產，故將當時彭國賢實際分得130萬元予
    以定存，約定本金不得支用，定存利息作為貼補家用，此筆
    130萬元亦由反訴被告保管，故反訴被告自94年起為彭亘佑
    、彭國賢合計保管330萬元之定存，現反訴原告以反訴起訴
    狀終止系爭遺產協議之330萬元代管金錢之法律關係，並依
    民法第597條寄託物返還請求權及民法第179條規定，請求反
    訴被告返還330萬元。
　㈡聲明：1.反訴被告應給付反訴原告330萬元，及自反訴起訴狀
    繕本送達翌日起至清償日止，按年息5%計算之利息。2.願供
    擔保請准宣告假執行。　　　
二、反訴被告則以：　　　
　㈠系爭遺產協議所載200萬元教育基金，乃反訴被告及彭徐澄英
    遺產一部分，反訴被告與彭國賢合意保留200萬元作為彭亘
    佑未來教育基金。但條件是開立反訴被告、彭亘佑、彭國賢
    3人的聯名帳戶，反訴被告要保有及控管自己的錢（即80萬
    元），並非約定由反訴被告保管教育基金。然彭國賢並未開
    立3人聯名帳戶，而係以「彭亘佑」個人名義開立帳戶，並
    將教育基金200萬元存入，彭國賢自己保管存摺、印鑑及提
    款卡，因反訴被告擔心80萬元會遭彭國賢動用，業於95年過
    後，與彭國賢合意解除保留款約定，領回80萬元，反訴被告
    未曾保管、代管此教育基金，亦未受寄託此教育基金。反訴
    被告係於彭國賢過世後，彭亘佑同意將此帳戶交由反訴被告
    後，反訴被告才開始自102年11月13日起提款交由彭亘佑、
    被告彭詠純使用，所有款項都有記帳，並未私自領取。
　㈡彭國賢並未依系爭遺產協議將130萬元交由反訴被告保管，反
    訴被告未曾有代管、保管、受寄託等事實，反訴被告僅保管
    彭國賢之存摺，但並未代管此130萬元等語置辯。
　㈢聲明：1.反訴原告之訴駁回。2.如受不利判決，願供擔保請
    准宣告免假執行。
三、得心證之理由：
　㈠按當事人主張有利於己之事實，就其事實有舉證之責任，民
    事訴訟法第277條前段定有明文，是民事訴訟如係由原告主
    張權利者，應先由原告負舉證之責，若原告先不能舉證，以
    證實自己主張之事實為真實，則被告就其抗辯事實即令不能
    舉證，或其所舉證據尚有疵累，亦應駁回原告之請求。
　㈡反訴原告主張彭亘佑教育基金200萬元、彭國賢定存130萬元
    ，均由反訴被告自94年彭徐澄英過世後開始管理等語，為反
    訴被告所否認。
　㈢經查，觀諸94年當時所簽立之系爭協議第①、②項所載：「亘
    佑教育基金由國賢、文珍、亘佑三人聯名存入竹企定存，每
    三年轉存2次，本金不得動支，利息交國賢支教育費，至亘
    佑成年交其自行支用。」、「國賢部份存130萬定期存款，
    本金不得支用，利息貼補家用，由國賢、文珍分別持有保管
    。」，其中提到彭亘佑教育基金200萬元存入聯名帳戶、130
    萬元定存由彭國賢、反訴被告分別持有保管，意即並非僅有
    反訴被告可掌握該等金錢之處分權限，亦未提及由反訴被告
    1人保管該等330萬元。且彭亘佑教育基金200萬元需存入聯
    名帳戶之約定，並未實現，最後該200萬元之教育基金是存
    入彭亘佑94年12月開立之自己名義帳戶等情，為兩造所不爭
    執之事實，而反訴被告僅為彭亘佑之姑姑，彭國賢為當時年
    僅7歲彭亘佑之法定代理人，彭國賢更有實際掌握該等帳戶
    之權限，而定存之130萬元，既存於彭國賢自己名下帳戶，
    反訴被告如何處分該130萬元？又系爭協議簽立同日，兩造
    復簽立另一協議等情，該協議載有：「母親彭徐澄英於94年
    11月2日逝世後，由其遺產中彭文珍提撥捌拾萬元正，彭國
    賢提撥壹佰貳拾萬元整，做為彭亘佑之教育基金，唯彭國賢
    須承諾由今日起至亘佑成年時止，須遵守不准動支這筆基金
    ，如違承諾彭文珍可隨時解除這筆基金，恐口說無憑特立此
    書。」（本院卷一第79頁），此情亦為證人徐勇宏所肯認，
    復為兩造所不爭執，則觀諸第二份協議，特別約定要求彭國
    賢不得動支教育基金，若當時彭國賢已將其所有帳戶、存摺
    、密碼、印鑑等重要事項全交由反訴被告保管、處理，彭國
    賢已喪失所有帳戶之處理權限、能力時，又何須約定彭國賢
    不得動用教育基金，顯見當時彭國賢仍有處分帳戶金錢之能
    力，也因為彭國賢有隨意處分金錢之可能性，才會要求彭國
    賢不得隨意動用教育基金，反訴被告抗辯尚屬有徵。又彭國
    賢既然仍有處理、管理金錢之能力，其130萬元定存存於自
    己名下之帳戶，反訴被告如何曾受寄託管理此130萬元，實
    有可疑。
　㈣另查，彭亘佑於94年所開立之帳戶明細，於97年12月29日即
    將此200萬元定存結清，並未再存入定存，有該帳戶明細之
    後每月已無高額利息入帳，及渣打國際商業銀行股份有限公
    司函覆在卷可稽（本院卷二第73至83頁、195頁），97年當
    時，彭亘佑此教育基金帳戶究由彭國賢或由反訴被告實際掌
    握？反訴原告主張該帳戶由反訴被告代管，反訴被告抗辯係
    自102年6月彭國賢過世後才由彭亘佑同意而掌握此帳戶等語
    ，經查，證人徐國勇、黃鍾棟就此部分均不清楚，而如前所
    述，此200萬元教育基金，既存在彭亘佑名下帳戶，彭國賢
    比反訴被告更具有處分該帳戶金錢之可能性，反訴被告抗辯
    ，非無可能。
四、綜上所述，反訴原告依民法第597條寄託物返還請求權、179
    條不當得利請求權請求反訴被告返還330萬元，為無理由，
    應予駁回。反訴原告之訴既經駁回，其假執行之聲請亦失所
    附麗，併予駁回。
參、本件事證已臻明確，兩造其餘主張及所提證據，核於判決結
    果不生影響，毋庸逐一論述，附此敘明。
肆、訴訟費用負擔之依據：民事訴訟法第78條。　　　　
中　　華　　民　　國　　111 　年　　8 　　月　　5 　　日
                  民事第二庭  法　官　黃致毅
以上正本係照原本作成。
如對本判決上訴，須於判決送達後20日內向本院提出上訴狀。如
委任律師提起上訴者，應一併繳納上訴審裁判費。
中　　華　　民　　國　　111 　年　　8 　　月　　5 　　日
                              書記官　蕭宛琴